最高法院刑事判決　　　　　　　　　 111年度台上字第1406號
上　訴　人　陳建宏


　　　　　　陳建竣


上一人原審
選任辯護人　陳鴻琪律師
上列上訴人等因違反毒品危害防制條例等案件，不服臺灣高等法
院中華民國110 年11月11日第二審判決（110年度原上訴字第110
號，起訴案號：臺灣桃園地方檢察署108年度偵字第31209號、第
31210 號、第31211號、109年度偵字第3150號、第3269號；追加
起訴案號：109年度偵字第7090號、第8429號、第9077號、第907
8號、第11636號、109年度蒞追字第4號），提起上訴（陳建竣由
其原審之辯護人為被告之利益提起上訴），本院判決如下：
    主  文
上訴駁回。
    理  由
一、按刑事訴訟法第377 條規定，上訴於第三審法院，非以判決
    違背法令為理由，不得為之。是提起第三審上訴，應以原判
    決違背法令為理由，係屬法定要件，且必須依據卷內訴訟資
    料為具體之指摘，並足據以辨認原判決已具備違背法令之形
    式者，始屬相當。又上訴第三審法院之案件，是否以判決違
    背法令為上訴理由，應就上訴人之上訴理由書狀加以審查。
    倘上訴理由書狀並未依據卷內訴訟資料，具體指摘原判決不
    適用何種法則或如何適用不當，或所為指摘顯不足據以辨認
    原判決已具備違背法令之形式，均應認其上訴為違背法律上
    之程式，予以駁回。
二、本件原判決認定上訴人陳建宏、陳建竣有如其事實欄所載違
    反毒品危害防制條例犯行明確，除就第一審關於陳建宏沒收
    部分之不當判決予以撤銷改判外，維持第一審論處上訴人等
    販賣第三級毒品罪刑（陳建宏8罪、陳建竣3罪），並定其應
    執行刑，暨就陳建竣部分諭知相關之沒收、追徵之判決，駁
    回陳建宏此部分及陳建竣在第二審之上訴，已敘述其所憑之
    證據及認定之理由。原判決所為論斷說明，俱有卷內證據資
    料可資覆按，從形式上觀察，核無足以影響其判決結果之違
    法情形存在。
三、陳建宏上訴意旨略以：由案內通訊監察譯文可知，各買家本
    身皆為吸毒人口，過往各有獲取毒品之管道，渠等向伊等購
    買毒品，係接獲訊息主動索買自用，非出於強行推銷，並無
    新人因此購買毒品而受害，對社會實質危害不高。抑且伊僅
    有高職學歷，求職不順，經濟狀況向不良好，家中又遇變故
    需要金錢，復無法透過銀行等合法管道借貸，方於走頭無路
    下步入歧路，販毒籌款，嗣後亦已於民國108 年間主動脫離
    集團，可見伊非惡性重大之人，惟法定刑卻與大盤、毒梟相
    同，縱使量處最低刑度，仍有情輕法重引人同情之處，應有
    刑法第59條規定之適用。原判決未適用刑法第59條規定酌減
    其刑，容有不備理由之違誤。
    陳建竣上訴意旨略以：伊雖有3 次販賣第三級毒品之行為，
    然其中2次發生於同一日，且間隔僅6分鐘，每次販賣毒品愷
    他命之數量均為0.8公克，收取價金新臺幣（下同）2,000元
    ，所獲報酬為300 元，各次犯行單獨觀之，販售毒品之數量
    及所得均甚低微，即便所犯販賣第三級毒品罪之法定最低本
    刑，經適用自白減輕其刑之規定後，仍為有期徒刑3年6月以
    上，尚有情輕法重之嫌，原判決認伊於查獲前犯行已達3 次
    ，而不合於刑法第59條之規定，除違反無罪推定原則外，亦
    疑將數罪併罰時始得評價之不法內涵，提前於評價個別犯罪
    時納入，有違反重複評價禁止原則之違誤云云。
四、惟查：刑法第59條之酌量減輕其刑，必須犯罪另有特殊之原
    因與環境等，在客觀上足以引起一般同情，足認其情狀顯可
    憫恕，認為即予宣告法定最低度刑猶嫌過重者，始有適用。
    原判決就上訴人等之犯行不適用刑法第59條規定酌減其刑，
    已說明：毒品之危害，除戕害施用者之身心健康外，並造成
    整體國力之實質衰減，復因毒品施用者為取得購買毒品所需
    之金錢，亦衍生家庭、社會治安問題，因之政府近年來為革
    除毒品之危害，除於相關法令訂定防制及處罰之規定外，並
    積極查緝毒品案件，復在各大媒體廣泛宣導反毒，陳建宏、
    陳建竣對此自不能諉為不知，然由陳建宏實際掌握販毒公用
    手機，供給販賣之愷他命並實際收受販毒所得，次數達8 次
    ；陳建竣3 次參與販賣愷他命犯行，購毒者亦有數人，渠等
    藉由分工合作遂行販賣第三級毒品犯行，與單人完成單次毒
    品交易之情狀已有不同，嚴重危害國人之身心健康及社會治
    安，惡性非輕，復查無渠等有何犯罪之特殊原因或環境，客
    觀上足以引起一般人之同情，且陳建宏、陳建竣所犯均已適
    用修正前毒品危害防制條例第17條第2 項規定減輕其刑，已
    無即使科以該減輕後之最低刑度仍嫌過重之情形，因認均無
    再依刑法第59條規定減輕其刑之必要等旨（見原判決第8 頁
    至第9 頁）。於法尚無鑿枘，亦無理由欠備之違法可指；抑
    且，刑法第59條酌量減輕其刑之規定，屬事實審法院得依職
    權自由裁量之事項。原審就陳建宏、陳建竣販賣第三級毒品
    多次犯行，是否依刑法第59條規定酌減其刑，本有斟酌決定
    之權，原審未酌減其刑，並非違法事由，自不能執為合法之
    第三審上訴理由。此外，依刑法第59條規定審酌犯罪情狀是
    否顯可憫恕，與科刑及數罪併罰定其應執行之刑時審酌之情
    狀，並非有截然不同領域，俱應就犯罪一切情況，予以全盤
    考量。原判決認上訴人等所為危害國人身心健康及社會治安
    甚鉅，又無犯罪之特殊原因或環境，客觀上足以引起一般人
    之同情，並無情輕法重足堪憫恕之處，綜覈考量，而認為並
    無刑法第59條之適用，且係就上訴人等有無顯可憫恕之情為
    評斷，並非就量刑之輕重而為，殊與重複評價禁止原則並無
    齟齬，無何適用法則不當或不適用法則可言。
五、綜上，本件上訴意旨皆係就原審刑罰裁量職權之適法行使，
    徒以自己說詞，任意指為違法，要與法律規定得為第三審上
    訴理由之違法情形，不相適合。顯不足據以辨認原判決已具
    備違背法令之形式，應認本件上訴為違背法律上之程式，均
    予以駁回。至陳建宏上訴意旨尚載稱：原判決關於刑法第59
    條規定之解釋，認須先適用其他法定減輕事由之後，方能審
    酌有無刑法第59條規定之適用，顯增加法律所無之限制，與
    刑法第59條規定之立法意旨，係從「行為時」是否有顯可憫
    恕之情相牴觸，此法律見解具有原則上重要性，乃請提案本
    院刑事大法庭審理云云。惟法院組織法第51條之4第1項所謂
    法律見解具有原則重要性，係指法律見解有促使法律續造之
    價值，或因屬新興、重大且普遍性之法律問題，乃有即時、
    預為統一見解之必要性而言。刑法上之酌量減輕，必於犯罪
    之情狀顯可憫恕，即令宣告法定最低度之刑猶嫌過苛者，始
    得為之，為刑法第59條所明定，是否適用刑法第59條規定酌
    減其刑，屬事實審法院得依職權自由裁量之事項，又為本院
    一貫所採之法律見解，而此見解並無顯然過時或欠當之問題
    。上訴意旨所援引本院100 年度台上字第1423號判決，復已
    揭明依毒品危害防制條例第17條第2 項規定減輕其刑後，仍
    得依刑法第59條規定酌減其刑之旨。原判決亦非僅因適用修
    正前毒品危害防制條例第17條第2 項規定或因有法定減刑事
    由，即予排除刑法第59條規定之適用，聲請大法庭裁判亦顯
    不足以影響本件判決結果。自難認原判決此部分理由所涉法
    律見解，具有原則重要性而必須由本庭提案由本院刑事大法
    庭裁定統一或變更見解之必要，併此敘明。
據上論結，應依刑事訴訟法第395條前段，判決如主文。
中    華    民    國   111    年    6     月    16    日
                  刑事第二庭審判長法  官  林  勤  純  
                                  法  官  王  梅  英  
                                  法  官  莊  松  泉  
                                  法  官  李  釱  任  
                                  法  官  蔡  新  毅  
本件正本證明與原本無異
                                  書記官
中    華    民    國   111    年    6     月    20    日